【裁判字號】    90,交上更(一),19
【裁判日期】    900928
【裁判案由】    遺棄
【裁判全文】
臺灣高等法院刑事判決                          九十年度交上更(一)字第一九號
    上  訴  人
    即  被  告  甲○○
右上訴人因遺棄案件，不服臺灣宜蘭地方法院八十七年度交易字第四八號，中華民國
八十八年二月十二日第一審判決（起訴案號：臺灣宜蘭地方法院檢察署八十七年度偵
字第一０六五號）提起上訴，判決後經最高法院發回更審， 本院判決如左：
    主  文
原判決關於遺棄及其應執行刑部分撤銷。
甲○○對於無自救力之人，依法令應保護，而不為其生存所必要之保護，處有期徒刑
陸月，如易科罰金以參佰元折算壹日。
    事  實
一、甲○○（起訴書誤載為李函青）於民國（下同）八十七年二月六日晚上十時許，
    酒後呼氣酒精濃度達每公升０．二八毫克，已超過每公升０．二五毫克，竟率爾
    駕駛車號ＪＡ－三七一五號自小客車，沿宜蘭市○○路往員山方向行駛，途經神
    農路與健康路口時，應注意並能注意而疏未注意市區道路時速限制為四十公里且
    行經設有閃光黃燈號誌之路口，應減速接近，注意安全，小心通過，仍以時速四
    十餘公里超速前進，致撞及適由健康路三段駛出，擬穿越神農路前往神農巷，亦
    應注意並能注意而疏未注意讓幹線道車先行之丙○○所騎乘ＧＶＱ－００七號機
    車，丙○○人車倒地，並因而左脛腓骨開放性骨折、頭部外傷併臉部擦傷（過失
    傷害部分犯行業經判刑確定），意識模糊不清，倒臥於該路口，隨時有遭他車撞
    傷致死之危險，為無自救力之人，甲○○明知其小客車撞及他物，竟未下車查明
    究竟，即基於縱已撞及他人亦不予生存所必要之救護措施之不確定故意，逕駕車
    繼續往員山方向行駛，嗣丙○○經路人以一一九電話呼叫宜蘭縣警察局宜蘭分局
    消防隊派員駕駛救護車前往現場將已意識不清之丙○○送往羅東博愛醫院急診就
    醫，被告所駕汽車車牌號碼亦由路人向警方報案，迄同日晚上，甲○○在宜蘭縣
    員山鄉○巷路水源地前，復因酒後駕車撞及路旁電線桿始為警查獲。
二、案經丙○○訴由宜蘭縣警察局宜蘭分局報請台灣宜蘭地方法院檢察署檢察官偵查
    起訴。
    理  由
一、右揭犯罪事實，業經告訴人丙○○指訴綦詳，復有道路交通事故調查報告表一紙
    、本案肇事現場與上訴人即被告甲○○撞及電線桿現場照片計十二張可稽（見警
    訊卷第四、六至十一頁）；告訴人因本案車禍受傷當場意識模糊不清，倒臥於事
    故地點之路口，經救護車送至羅東博愛醫院等情，並據證人即駕駛救護車載送告
    訴人就醫之宜蘭縣警察局宜蘭分局消防隊警員乙○○於本院到庭證述無訛，且有
    診斷證明書、證人乙○○提出之救護紀錄表影本各一紙為證（見警訊卷第五頁、
    本院卷第二０、二三頁）；質之被告亦坦承其酒後呼氣酒精濃度已達每公升０．
    二八毫克，仍駕駛汽車，途經上開肇事路段時，曾撞及他物後，仍繼駕車往員山
    方向離去，迄另在宜蘭縣員山鄉○巷路水源地前駕車撞及路旁電線桿始為警查獲
    等情不諱。被告雖矢口否認有何遺棄犯行，辯稱案發當天適值其結婚歸寧之日，
    在台北宴客飲酒，其因酒後駕車，故不知於上開時地所撞及之不明物體係告訴人
    ，並非明知而故意逃逸云云。惟：
    (一)按汽車駕駛人，駕駛汽車肇事致人受傷或死亡，應即採取救護或其他必要措施
      ，並向警察機關報告，不得駛離，道路交通管理處罰條例第六十二條第一項定
   有明文。查本案車禍發生時，適有路人見及肇事車輛為車牌ＪＡ－三七一五號
      之白色汽車，於肇事後往員山方向行駛，而向警方報案，當晚被告繼駕駛該車
      在宜蘭縣員山鄉○巷路水源地前撞及路旁電線桿為警查獲，經警員收集本案肇
      事汽車遺留於事故現場之方向燈碎片二片，前往上開被告撞及電線桿之處所，
      以之與警方查獲時被告所駕之汽車比對結果亦確與該車之左方向燈相符等情，
      業據警員程金發載明於前述道路交通事故調查報告表，並有比對之照片二張（
      見警訊卷第六、七頁）可佐，被告亦自承當天確駕車行經案發地，並曾撞及不
      明物體等語，足徵本案過失肇事致告訴人受傷者係被告無疑。揆請前揭規定，
      被告肇事致告訴人受傷，依法即負有採取救護或其他必要措施之而為告訴人生
      存所必要之保護之義務。
    (二)次查告訴人之機車與被告汽車擦撞後倒地，告訴人因而受傷，意識模糊不清，
      倒臥於事故現場之路口，經路人以電話一一九呼叫救護車將其送醫等情，已詳
      如前述，雖依案發當天羅東博愛醫院之急診護理評估表，被告經送至羅東博愛
      醫院時，經評估意識昏迷指數為十五分，係處於意識清醒之狀態（見本院卷第
      三一頁），惟經本院向該院函查結果，認據證人乙○○所提出之救護紀錄表顯
      示，救護車係於當天二十二時二十四分出勤至現場，迄二十二時四十五分始將
      受傷之告訴人送至該院，其間間隔二十一分，依判斷患者於發生車禍後有暫時
      性昏厥之可能，亦有該院九十年八月二十八日（九十）羅博醫字第０八０一八
      五號覆函可按（見本院卷第四０、四三、四三之一頁），是案發當天宜蘭縣警
      察局宜蘭分局消防隊救護紀錄表所載警員駕駛救護車前往現場時告訴人意識模
      糊等語，與羅東博愛醫院之急診護理評估表所載告訴人經送往羅東博愛醫院時
      已意識清醒等語，二者之間並無矛盾。則告訴人經送至醫院時，固已清醒，惟
      本案事故地點係人車往來頻繁之交岔路口，有道路交通事故調查表所附現場圖
      為憑，告訴人於被告肇事當時，既因甫受撞擊，致意識模糊倒臥於該處，且所
      受上開傷勢係高度危險性之損傷，亦有上開急診護理評估表足稽，其必無力自
      行閃躲，顯有遭其他車輛輾壓而危及生命之可能，應屬無自救力之人。
    (三)再查目擊本案車禍之路人，以被告之汽車車牌向警方報案時陳明該車肇事後繼
      往員山方向行駛，業據警方載明於道路交通事故調查表；被告於警訊時亦自承
      車禍發生時，其亦查覺車前擋風玻璃撞及不明物體，其雖曾停車查看，惟並未
      下車，嗣因未發現異狀，乃駕車離去等語（見警訊卷第一頁背面）；另證人即
      負責製作被告警訊筆錄之警員程金發則於本院前審證稱警訊時，被告表示駕車
      曾撞及他物，惟其未停下來即逕行離去等語（見本院上訴卷第三一頁正面），
      顯見案發當時，被告已明知其汽車撞及他物仍駕車離去；證人陳志遠雖於原
      審證稱案發當晚，曾與被告至海產店小酌，被告飲用約高梁酒一瓶餘，已喝醉
      ，其即帶同被告先返回派出所後，其上樓盥洗復下樓時，被告已離去云云，惟
      被告既仍能查知撞及他物，陳志遠所為被告已酒醉一節，顯不足據以為有利於
      被告之認定。又本案事故地點係一市區道路○○○路口，被告行經該人車頻繁
      之處，既已查覺撞及他物，應明知受撞者極有可能係其他車輛或行人，且告訴
      人於該處受撞倒地被告本可輕易發現，乃其竟未下車，僅逗留於車上查看，並
      以其不知已撞及告訴人等語置辯，人孰能信，苟肇事者均執意不下車查看，嗣
      始據以辯稱未發現撞及他人云云，寧為事理之平？顯見被告主觀上認縱其所撞
      擊者係他人，且因而受傷，成無自救力之人，亦不予必要之救護措施，並不違
      反其本意，是被告有遺棄之不確定故意，洵無疑義。
    綜上，被告肇事撞傷告訴人，使成無自救力之人，依法令其對告訴人應採取必要
    救護措施，予以生存上所必要之保護，乃其明知有此可能，竟不下車查看逕自離
    去，其遺棄之犯行，洵堪認定。
二、被告駕車肇事後對昏迷無自救力之告訴人不為其生存所必要之保護，逕行離去，
    核其所為係犯刑法第二百九十四條第一項之遺棄罪。至被告行為後，刑法雖於八
    十八年四月二十一日增訂第一百八十五條之四，規定「駕駛動力交通工具肇事，
    致人於死傷而逃逸者，處六月以上五年以下有期徒刑」，惟該規定之構成要件與
    遺棄罪之構成要件不同，前者應係新增之規定，並非刑罰法律之變更，自無新舊
    比較規定之適用，且被告行為時在該新法增訂之前，依法律不溯及既往之原則，
    本案並無適用上開新增規定之餘地，併此敘明。
三、原審據以論罪科刑，原非無見，惟原審就告訴人所訴其車禍後即昏迷等語，與上
    開羅東博愛醫院之急診護理評估表所載被告送醫時係處於意識清醒之狀態等情，
    二者間有無矛盾，未詳予調查並敘明其理由，逕採信告訴人所言，置該急診護理
    評估表而不論，顯有理由不備之違誤。被告上訴否認遺棄部分之犯行，固無足取
    ，惟原判決關於遺棄部分既有上開可議，即無可維持，自應由本院予以撤銷改判
    。爰審酌被告之素行，本案其駕車肇事後未予告訴人生存所必要之保護，固有可
    議，惟其犯後已與告訴人達成民事和解，取得告訴人之諒解，業據告訴人陳明，
    並有和解書一紙可按（見本院卷第五二、六七頁）及其犯罪之動機、目的等一切
    情狀，量處有期徒刑六月。又被告行為後，刑法第四十一條業於九十年一月十日
    修正公布，並自九十年一月十二日生效，修正前舊法規定犯最重本刑三年以下有
    期徒刑以下之刑之罪，而受六個月以下有期徒刑或拘役之宣告，因身體、教育、
    職業、家庭之關係或其他正當事由，執行顯有困難者，得易科罰金；修正後之刑
    法第四十一條第一項前段則規定凡犯最重本刑五年以下有期徒刑以下刑之罪，而
    受六個月以下有期徒刑或拘役之宣告，均得易科罰金，比較新舊法之規定，以修
    正後之新法有利於行為人，依刑法第二條第一項前段規定，自應適用裁判時之刑
    法第四十一條第一項前段之規定併諭知易科罰金之折算標準。
據上論斷，應依刑事訴訟法第三百六十九條第一項前段、第三百六十四條、第二百九
十九條第一項前段，刑法第二條第一項前段、第二百九十四條第一項、第四十一條第
一項前段，罰金罰鍰提高標準條例第一條前段、第二條，判決如主文。
本案經檢察官張秋雲到庭執行職務。
中    華    民    國      九十      年      九      月      二十八      日
                              臺灣高等法院交通法庭
                                  審判長法  官  許  增  男
                                        法  官  黃  鴻  昌
                                        法  官  蔡  彩  貞
右正本證明與原本無異。
如不服本判決應於收受送達後十日內向本院提出上訴書狀，其未敘述上訴之理由者並
得於提起上訴後十日內向本院補提理由書（均須按他造當事人之人數附繕本）。
                                        書記官  張  淑  芬
中      華      民      國    九十    年     十     月       三       日
附錄本案論罪科刑法條：
刑法第二百九十四條第一項：
對於無自救力之人，依法令或契約應扶助，養育或保護而遺棄之或不為其生存所必要
之扶助、養育或保護者，處六月以上五年以下有期徒刑。


司法院資訊處製作；財團法人民間司法改革基金會備份。
